【裁判字號】    90,上更(一),228
【裁判日期】    901031
【裁判案由】    偽造文書
【裁判全文】
臺灣高等法院高雄分院刑事判決                  九十年度上更(一)字第二二八號
    上  訴  人      台灣高雄地方法院檢察署檢察官
    上  訴  人
    即  被  告      乙○○
    選任辯護人      洪士宏律師
右上訴人因被告偽造文書案件，不服臺灣高雄地方法院八十七年度訴字第三一０號中
華民國八十七年十月二十三日第一審判決（起訴案號：臺灣高雄地方法院檢察署八十
六年度偵字第一０六九一、一三五五三號），提起上訴，本院判決後，行使偽造文書
部分經最高法院撤銷發回更審，本院判決如左：
      主  文
原判決關於行使偽造私文書部分撤銷。
乙○○無罪。
      理  由
一、公訴意旨略以：告訴人甲○○因長期居住國外，乃於民國八十二年六月間，將其
    所有坐落屏東市○○○街七十五巷十號房屋委託其妹紀貴屏（未據提出告訴）出
    售，紀貴屏經仲介公司於八十二年七月七日將該房屋以賣價新台幣（下同）四百
    三十萬元（買方另支付十萬元仲介費，賣方應負擔土地增值稅）出售；紀貴屏得
    款後，竟與其夫即被告乙○○共同意圖為自己不法之所有，不出示契約書，先向
    甲○○謊稱出售價款為三百五十萬元，詐得其中八十萬元之不法利益；旋將該三
    百五十萬元，扣除土地增值稅、代書費及其他一切雜支，並扣除甲○○所積欠之
    一切款項（含款）後，乙○○、紀貴屏除將其中一百餘萬元予告訴人外，並
    將其中二百十萬元分為三批各七十萬元，於八十二年十月二十二日起以甲○○名
    義存入高雄市第五信用合作社定期存款帳戶。嗣甲○○返國後，查知該房屋實際
    成交價格，乃向紀貴屏、乙○○索討未果，乃由乙○○於八十四年五月二十四日
    書立切結書，表明其中一張續存之七十萬元定期存款單決不動用由被告乙○○保
    管，另二百七十四萬一千二百元由其借用，保証於八十四年十二月三十一日前返
    還。然乙○○竟於八十四年六月六日竟又基於為自己不法所有之犯意，私自以甲
    ○○名義將上開受託保管定期存單（存單號碼EA0000000號），向該社辦理
    定期存款解約，將款項侵占入己，認被告係犯刑法第三百三十九條第一項詐欺罪
    、第三百三十五條第一項侵占罪嫌等語。
二、按犯罪事實應依證據認定之，無證據不得推定其犯罪事實。又不能證明被告犯罪
    者，應諭知無罪之判決，刑事訴訟法第一百五十四條、第三百零一條第一項分別
    定有明文。訊據上訴人即被告乙○○矢口否認有何向告訴人欺瞞售屋所得詐取八
    十萬元、侵占出售房屋價金之犯行，辯稱：告訴人所有之上開房屋係委託伊妻即
    告訴人之妹紀貴屏處理，伊未參與，故不知買賣價金是多少及如何辦理定期存款
    ，至於其中七十萬元存入伊帳戶係經告訴人與伊妻紀貴屏商量同意暫存入伊退伍
    軍人優惠利率存款，且目前已將賣得之屋款悉數陸續還清，沒有侵占之情事等語
三、經查：（一）告訴人所有上開坐落屏東市○○○街七十五巷十號房屋係委託其妹
    紀貴屏出售，而紀貴屏將上開房屋以四百三十萬元出售，已據告訴人指訴綦詳，
    並據提出授權書一紙附卷可稽，證人紀貴屏亦不否認有代售該屋之情事，而證人
    即仲介該屋買賣之施淑雲於原審證稱：「當初紀貴屏先委託一位黃先生，再由黃
    先生找到我們公司仲介出售，．．．我們公司找到客戶後，直接在我們公司談妥
    買賣，成交價為買方實際拿出四百三十萬元，賣方實際得款四百二十萬元，中間
    差額十萬元為我們公司服務費及代繳契稅的金額，因買方是以買清（即不負擔稅
    捐）的方式進行。」等語屬實（見原審卷第一二０頁訊問筆錄），且提出當時房
    屋買賣契約書影本一紙（載明交易價格四百二十萬元）在卷為佐，堪信為真實。
    另証人即買方委託之仲介人黃柏勳於偵查結証稱：「（紀貴屏是否有委託你屏東
    市○○○街七十五巷十號房子﹖）有，成交價四百三十萬元，委託價忘了，．．
    ．我抽百分之四，其餘錢交給紀貴屏：：」、「（超價部分是否你們拿走﹖）是
    ，共三十萬元等語（見偵查卷第五十六頁反面、第五十七頁反面）再參酌証人紀
    貴屏所証述：「實際上賣四百三十萬元，但我委託仲介說最低賣到四百萬元，高
    於此價不管：：。」、「（你實際拿多少﹖）另扣代書、稅金、修繕費，實際上
    拿到三百五十幾萬元」等語（見偵查卷第四、頁本院上訴卷第七十八、七十九頁
    ）。是綜上証述情節並審酌吾人日常生活經驗，買賣土地房屋一般均由賣方負擔
    土地增值稅及必要之代書費等相關費用，且買賣價金並非必係賣主實際全部取得
    ，尚有各仲介人收取仲介費應予扣除等情可見，告訴人所委託紀貴屏出售房子，
    雖係以四百三十萬元售予買主，惟扣除賣方仲介人黃柏勳取得之仲介費及差價計
    四十六萬元、買方仲介人施淑雲取得之仲介費十萬元及相關代書費用、土地增值
稅等，紀貴屏實際取得之價金應為約三百五十餘萬元無誤。是而，公訴人據告訴
    人之指訴及証人黃柏勳之証述，認被告實際取得出售房屋價金為四百三十萬元，
    竟向告訴人詐欺稱僅售得三百五十萬元，而詐得八十萬元之不法利益云云即有所
    誤會。（二）次查，告訴人於八十四年五月間返國後曾向被告乙○○及紀貴屏催
    討出售房屋所得價金，被告一時無法返還乃於八十四年五月二十四日出具切結書
    載明：「一、本人乙○○受託保管甲○○先生的存款七十萬元（存放於高市第五
    信用合作社苓雅分社）及其利息絕不動用。二、另本人借用之二百七十四萬一千
    二百元整，保證於民國八十四年十二月三十一日前全數歸還於甲○○先生，包括
    利息。．．．」等語，此為被告所供承在卷並經告訴人指訴前揭切結書確係被告
    主動書立交付等情（原審卷第六十一頁正、反面），復有有切結書一份附卷可稽
    （本院上訴卷第一０七頁）。又被告固供承其確有於八十四年六月六日將該七十
    萬元定期存款單（由最初之ＥＡ00000000號續存為ＤＡ0000000
    0號再續存為ＥＡ00000000號，到期日為八十五年五月二十二日），持
    告訴人之印鑑章，向該社辦理定期存款中途解約，並有板信商業銀行九十年九月
    十一日板信苓雅字第七十八號函附之前揭定期存款存單一份在卷可稽（本院卷第
    一三三頁）。惟被告於八十四年六月六日將上開ＥＡ00000000號之定期
    存款單解約，於當日即入紀台生之妻蔣雪英所有之錦盛行帳戶，紀台生又於同
    年六月十四日在華南商業銀行以自己名義開戶，該筆款項再於同年月十六日自錦
    盛行帳戶轉存入紀台生之華南銀行帳戶，另於同年六月十四日、六月十六日、六
    月二十日分別存入三十七萬元（代收支票存入）、三萬八千元、十三萬元予該帳
    戶，旋於同年月二十日由蔣雪英自該帳戶提領一百二十三萬七千二百零四元代購
    美金四萬七千七百元，將之電至告訴人甲○○指定之美國洛杉磯市中興銀行帳
    戶等情，有高雄市第五信用合作社ＥＡ00000000號定期存款單、往來收
    入傳票、甲○○傳真資料、支票影本、華南商業銀行存款憑條、華南商業銀行存
    款存摺影本、出款項明細、賣水單等各一份附卷可稽（見本院上訴審卷第一
    五二至一六０頁），並經証人紀台生在原審調查中証稱：「八十四年五、六月間
    ，告訴人叫我通知紀貴屏將定存解約，把錢還他，我總共了一百七十三萬七千
    六百五十五元，分二次給他的。」等語，復於本院調查中証稱：「（告訴人是
    否有要你匯款到美國？）是的，告訴人說他的印章與存款放在紀貴屏那邊要我過
    去拿，因為我知道告訴人很麻煩，所以我就叫紀貴屏直接將錢匯入我太太（蔣雪
    英）的帳戶，告訴人拜託我匯款時並沒有說明是多少錢。」、「我把原先存在我
    太太的錢轉入我的新帳戶，後來我轉帳及現金存款一百二十三萬七千二百零四元
    就購買美金，分二次匯給告訴人，原先告訴人的意思是要我直接去向紀貴屏拿錢
    ，但是我不願意碰告訴人的錢，所以我才如此做。」等語（見本院卷第一一三至
    一一四頁）。另上開於八十四六月十四日存入紀台生帳戶之三十七萬元（支票存
    入）係被告向本件同案被告林智得借之面額三十七萬元支票，由林興智直接交給
    紀台生等情亦經林興智在本院前審中供陳明確（本院上訴卷第五十三頁背面），
    告訴人委任到庭之代理人黃昭熙律師並陳述意見稱：八十四年六月六日辦理解約
    之高雄市第五信用合作社ＥＡ00000000號定期存款單是告訴人之意思，
    他要求解約後將錢至美國告訴人之帳戶等語，綜上之事証及証述情節足見被告
    所辯稱：甲○○於八十四年五月間返回美國後，於同年六月初就要求伊償還部分
    款項，故紀貴屏始於八十四年六月六日將ＥＡ00000000號定期存款單解
    約，並於當日入蔣雪英所有之錦盛行帳戶，後來再由紀台生兌成美金至美國
    甲○○帳戶內等語顯與事實相符而堪採信。從而公訴人認被告係未經告訴人同意
    將ＥＡ00000000號定期存款單解約，並意圖為自己不法所有將七十萬元
    侵占入己花用，即屬誤會。（三）綜上所述，公訴人所舉証據既不足証明被告有
    詐欺、偽造文書、侵占之犯行，本院復查無其他積極証據足証被告有公訴人起訴
    之犯罪事實，不能証明被告犯罪，依法應為被告無罪之諭知。原審疏未詳究對被
    告為論罪科刑之判決，自屬未洽被告上訴意旨否認犯罪上訴為有理由，應由本院
    將原判決撤銷，改為無罪之判決。
四、至被告乙○○另有將以告訴人名義存入高雄市第五信用合作社定期存款存單號碼
    ＥＡ00000000號續存之存單號碼為ＤＡ0000000號，存款金額七
    十萬元，到期日為八十四年五月二十二日之定期存款單，於到期日前之八十四年
    三月二十一日，持甲○○留置在伊處之印鑑章，向該合作社社辦理存款解約，由
    該社不知情之職員將印鑑章蓋於定期存款單背面核對確係存款人之印鑑章無誤後
    ，將該定期存款辦理解約並依乙○○之意思將七十萬元電入其在台灣銀行苓雅
    分行第000000000000號帳戶部分事實涉有侵占罪嫌，因公訴人起訴
    之上開侵占事實己經判決無罪，前述另涉犯侵占罪嫌之事實自與起訴部分無連續
    犯之裁判上一罪關係，本院無從併予審究，此部分應由檢察官另為偵查後再為妥
    適之處理，附此明。
據上論結，應依刑事訴訟法第三百六十九條第一項前段、第三百六十四條、第三百零
一條第一項，判決如主文。
本案經檢察官陳新慶到庭執行職務。
中    華    民    國      九十      年      十        月      三十一    日
                              臺灣高等法院高雄分院刑事第三庭
                                  審判長法官  謝宏宗
                                        法官  陳中和
                                        法官  莊崑山
右正本證明與原本無異。
如不服本判決，應於判決送達後十日內向本院提出上訴狀，其未述理由者並應於提
出上訴狀後十日內向本院補提理由書（應附繕本)。
                                      書記官  邱麗莉
中    華    民 國      九十      年      十一      月       二       日
                                                                        ｋ


司法院資訊處製作；財團法人民間司法改革基金會備份。
